臺灣嘉義地方法院刑事判決
111年度簡上字第27號
上  訴  人  
即  被  告  黃彩紋


選任辯護人  張凱婷律師
上列上訴人即被告因傷害案件，不服本院朴子簡易庭111年度朴
簡字第23號中華民國111年1月24日第一審判決，提起上訴，本院
合議庭為第二審判決如下：
    主  文
上訴駁回。
    犯 罪 事 實
一、黃彩紋之女謝沛晴為蔡詩凱之前妻，蘇意婷則係蔡詩凱之配
    偶，因蘇意婷於民國109年10月6日傍晚獲悉蔡詩凱前至黃彩
    紋、謝沛晴之嘉義縣○○鄉○○村○○○000號之3住處，不滿蔡詩
    凱與謝沛晴私下仍有往來，遂偕同婆婆鐘金枝一同前往上址
    尋找蔡詩凱。嗣於同日18時許，黃彩紋從上揭住處出來應門
    時，發現來訪之人為蘇意婷、鐘金枝，便拒絕讓其等進入，
    然無法成功阻止蘇意婷擅自闖入，之後見蘇意婷徒手毆打謝
    沛晴，遂與謝沛晴共同基於傷害之犯意聯絡，一起徒手毆打
    蘇意婷，並在蘇意婷被鐘金枝拉往門外時，仍繼續與蘇意婷
    發生肢體拉扯，謝沛晴亦追出門外，再持玻璃瓶敲擊蘇意婷
    頭部。蘇意婷在整個肢體衝突過程中，最後受有頭部鈍傷、
    臉部擦傷及左下肢擦傷等傷害（謝沛晴所涉傷害犯行部分，
    業經本院以110年度訴字第608號判決有罪在案，現由臺灣高
    等法院臺南分院審理中；蘇意婷、鐘金枝所涉侵入住宅、傷
    害犯行部分，則經原審判處有罪確定）。
二、案經蘇意婷訴由嘉義縣警察局民雄分局報請臺灣嘉義地方檢
    察署檢察官偵查起訴。
    理  由
一、本案以下作為判決基礎所引用的證據，檢察官、被告黃彩紋
    及辯護人均同意作為證據（本院卷161頁），本院審酌該等
    證據之取得，並無違法或不當等不適宜作為證據的情形，自
    均具有證據能力。
二、被告固坦承於上揭時、地，有與告訴人蘇意婷發生肢體拉扯
    致告訴人成傷之事實，惟矢口否認有何傷害犯行，辯稱：當
    天是告訴人侵入我的住處，且打我女兒謝沛晴，我只是要去
    阻擋告訴人，這是正當防衛等語。辯護人則為被告辯護稱：
    本件是告訴人不法侵害在先，被告是護女心切才去阻止，故
    本件應有正當防衛阻卻違法事由之適用，本件請判決被告不
    罰等語置辯。
三、本院認定事實所憑之證據及理由：
  ㈠告訴人於109年10月6日傍晚，獲悉配偶蔡詩凱前至前妻即謝
    沛晴之嘉義縣○○鄉○○村○○○000號之3住處，不滿蔡詩凱與謝
    沛晴私下仍有往來，遂偕同婆婆鐘金枝一同前往上址尋找蔡
    詩凱，並於同日18時許在未經被告同意之情形下，侵入被告
    、謝沛晴之上揭住處內，復先主動徒手毆打謝沛晴各節，業
    據被告、告訴人、證人鐘金枝、謝沛晴等人供（證）述在卷
    （本院卷51至52頁、139至141頁、145至146頁、149至150頁
    ），此部分之事實，堪以認定。
  ㈡謝沛晴在住處內遭告訴人毆打後，遂與告訴人發生肢體衝突
    ，不久亦追出門外，持玻璃瓶敲擊告訴人頭部乙節，則據告
    訴人、證人鐘金枝、蔡詩凱於另案審理時證陳明確（本院卷
    67至68頁、71至至74頁、76至80）。又被告見到告訴人徒手
    毆打謝沛晴後，立即上前跟告訴人理論，亦發生肢體拉扯，
    而告訴人當日所受之頭部鈍傷、臉部擦傷及左下肢擦傷，確
    與被告、謝沛晴有關等事實，亦據被告坦認在卷（本院卷52
    頁、161頁）。是以，被告於案發當天在告訴人闖入被告住
    處找尋蔡詩凱，並先徒手毆打謝沛晴後，被告、謝沛晴便與
    告訴人發生肢體衝突，最後致告訴人受有頭部鈍傷、臉部擦
    傷及左下肢擦傷，故被告客觀上所為，即與刑法傷害罪之構
    成要件相符，且與謝沛晴具有共同正犯關係，殆無疑義。
  ㈢被告及辯護人雖辯稱被告在本案之傷害行為，構成刑法之正
    當防衛而不罰等語，惟查：
　　⒈按正當防衛必須對於現在不法之侵害始得為之，侵害業已
      過去，或無從分別何方為不法侵害之互毆行為，均不得主
      張防衛權，而衡之一般社會經驗法則，互毆係屬多數動作
      構成單純一罪而互為攻擊之傷害行為，縱令一方先行出手
      ，而還擊之一方在客觀上苟非單純對於現在不法之侵害為
      必要排除之反擊行為，因其本即有傷害之犯意存在，則對
      其互為攻擊之還手反擊行為，自無主張防衛權之餘地（最
      高法院92年度台上字第3039號判決意旨參照）。
　　⒉告訴人到庭證言：當天我進入被告住處，先上二樓找蔡詩
      凱，之後從二樓下來，因謝沛晴出面阻撓我帶走蔡詩凱，
      我才生氣地先打謝沛晴巴掌，打完巴掌後，被告、謝沛晴
      就衝向我，跟我發生拉扯等語（本院卷143至144頁）。證
      人鐘金枝亦證稱：我當天在門外發現告訴人她們在裡面吵
      架，一進去被告住處，就看到被告一直拉告訴人頭髮，我
      要拉告訴人出來，但在將告訴人拉往門外時，被告還一直
      拉著告訴人頭髮不放，我要去扳開被告的手也扳不開等語
      （本院卷148至149頁）。又證人蔡詩凱於另案審理時證述
      ：我母親鐘金枝進來被告住處要將告訴人拉出門外時，被
      告、謝沛晴就追出來外面，跟告訴人、鐘金枝打在一起（
      本院卷76頁、82頁）。互核上揭證人之證述可知，被告是
      在告訴人對謝沛晴掌摑後，才上前與告訴人理論、拉扯，
      顯然是在告訴人對謝沛晴為不法侵害結束後，始開始與告
      訴人產生肢體接觸、衝突，且在鐘金枝要將謝沛晴拉出門
      外，欲降低雙方間之衝突時，被告還持續抓住告訴人的頭
      髮不放，甚至還追出門外，繼續發生肢體拉扯。是以，由
      被告第一次與告訴人發生肢體衝突之時點，係在告訴人攻
      擊謝沛晴結束之後此點來看，被告之反擊行為雖係針對告
      訴人先前之攻擊行為，然已經不符合正當防衛必須是防止
      「現在」不法侵害之要件，甚至從被告之後之行為來看，
      也可以明顯知道被告並不是單純對於現在不法之侵害為必
      要排除之反擊行為，反係因告訴人之先前舉止而起傷害之
      犯意，則被告為維護謝沛晴而與告訴人互為攻擊之還手反
      擊行為，自無主張防衛權之餘地。
　　⒊告訴人、證人鐘金枝、蔡詩凱或與被告處於對立面，然渠
      等證述之情節，尚屬合理，並無明顯加油添醋、誇大其辭
      之情；又告訴人對於當日是自己未經被告同意下闖入被告
      住處，且係自己先主動攻擊謝沛晴等不利於己之事實，並
      無匿飾遮掩；另證人蔡詩凱亦證稱當日在屋外時，是被告
      、告訴人、謝沛晴、鐘金枝等四個人打在一起等語，亦未
      明顯偏袒任何一方；證人鐘金枝證稱被告在屋內有拉扯告
      訴人頭髮之部分，亦經被告於另案審理時坦認在卷（本院
      卷84至85頁）。凡此種種，均可認上揭證人所為之證言，
      憑信性高，堪以採信。況且，被告、證人謝沛晴均一致供
      （證）稱被告在與告訴人發生肢體拉扯前，告訴人有先搶
      下被告所持之手機，並摔到地上等語（本院卷52頁、150
      頁），則被告在歷經告訴人擅闖住處、毆打謝沛晴、摔自
      己所持之手機等情境，衡情內心情緒自已極度高漲，因此
      憤而產生傷害之犯意，自非難以想見，難謂被告毫無犯罪
      之動機。此外，被告於另案審理時陳稱在告訴人朝謝沛晴
      掌摑後，蔡詩凱就一直擋著謝沛晴，其就跟告訴人、鐘金
      枝2人發生衝突等語（本院卷84頁），由此益徵被告初次
      與告訴人發生肢體拉扯時，謝沛晴已未立即再遭到告訴人
      攻擊之危險，故被告所為之傷害行為，實非係防止「現在
      」不法侵害所為之正當防衛行為。再參以證人謝沛晴到庭
      證稱：告訴人打我巴掌後，被告就上前說要報警，但告訴
      人把被告的手機摔到地上後，想要跑出去，被告就將告訴
      人拉著等語（本院卷150頁），亦足以證明被告與告訴人
      發生肢體接觸、衝突之原因，並非單純係基於防衛自己或
      謝沛晴，其所為之反擊行為，實係基於互毆之意思，甚為
      明確。
　　⒋至於告訴人雖不法侵入被告住處在先，然從證人鐘金枝、
      謝沛晴上揭證述可知，當鐘金枝要將告訴人從被告住處拉
      出門外，欲降低雙方間之衝突時，被告仍緊抓告訴人不放
      ，由此可知被告之目的，絕非係為排除居住安寧遭到不法
      侵犯，反而係基於傷害告訴人之意思而出手。此從證人蔡
      詩凱前揭證稱被告甚至在追出門外後，還有持續與告訴人
      發生肢體拉扯等節，亦足以明證此點。從而，被告出手傷
      害告訴人之行為，也不能認係為排除住處遭不法侵害所為
      之防衛行為。
  ㈣綜上所述，被告所為之行為既已符合傷害罪之構成要件，且
    其係基於與告訴人互毆之意思而出手反擊，而不得主張正當
    防衛，故本案事證明確，被告犯行堪以認定，應依法論科。
四、核被告所為，係犯刑法第277條第1項之傷害罪。被告與謝沛
    晴就本案傷害犯行，有犯意聯絡及行為分擔，應論以共同正
    犯。
五、駁回上訴之理由：
  ㈠按量刑輕重，係屬事實審法院得依職權自由裁量之事項，苟 
    已斟酌刑法第57條各款所列情狀而未逾越法定刑度，不得遽
    指為違法（最高法院72年台上字第6696號判決意旨參照）。
    又按在同一犯罪事實與情節，如別無其他加重或減輕之原因
    ，下級審量定之刑，亦無過重或失輕之不當情形，則上級審
    法院對下級審法院之職權行使，原則上應予尊重（最高法院
    85年度台上字第2446號判決意旨參照）。從而，刑之量定係
    實體法上賦予法院得為自由裁量之事項，倘法院未有逾越法
    律所規定之範圍，或濫用其權限，即不得任意指摘為違法。
  ㈡原審以被告犯罪事證明確，依上開法文論罪科刑，並審酌：
    被告在告訴人、鐘金枝侵入住宅且與己方發生肢體衝突，心
    生仇怨而與告訴人互毆拉扯，行為殊值非議，兼衡被告素行
    良好、尚未與告訴人達成和解、係因反擊而與告訴人互毆、
    告訴人所受之傷勢尚非嚴重、被告之犯罪動機、手段、智識
    程度、經濟狀況、生活及家庭狀況等一切情狀。因而量處被
    告拘役25日，如易科罰金，以新臺幣1,000元折算1日之刑，
    已妥適反應其所認定之犯罪事實與全案情節，罰當其罪，並
    未失之過重，厥無瑕疵可指。被告雖執前詞否認犯行而上訴
    指摘原判決不當，惟被告確有為本案犯行，上開所辯不足採
    信，業據本院指駁說明如上，故被告之上訴為無理由，應予
    駁回。
據上論斷，應依刑事訴訟法第455條之1第1項、第3項、第368條
，判決如主文。
本案經檢察官陳昭廷提起公訴、檢察官葉美菁到庭執行職務
中　　華　　民　　國　　111 　年　　7 　　月　　14　　日
                  刑事第三庭    審判長法  官  吳育霖
                                      法  官  方宣恩
                                      法  官  張佐榕
以上正本證明與原本無異。
本件不得上訴。
中　　華　　民　　國　　111 　年　　7 　　月　　14　　日
                                      書記官　連彩婷